【裁判字號】    89,上,13
【裁判日期】    890815
【裁判案由】    損害賠償
【裁判全文】
臺灣高等法院民事判決  八十九年度上字第一三號
    上  訴  人  永儲股份有限公司
    法定代理人  高育仁
    訴訟代理人  林昇格  律師
    複 代理 人  何怡萱  律師
    被 上訴 人  晟達貿易有限公司
                        設台北市○○區○○路一九九號一樓
    法定代理人  王栖  住同右.
    訴訟代理人  蔡明旭  律師
                劉玉津  律師
右列當事人間損害賠償事件，上訴人對於中華民國八十八年十一月十日臺灣桃園地方
法院第一審判決（八十八年度訴字第五五九號），提起上訴，本院判決如左：
    主    文
上訴駁回。
第二審訴訟費用由上訴人負擔。
    事    實
一、上訴人聲明求為判決：(一)、原判決廢棄。(二)、被上訴人在第一審之訴及假執行之
    聲請均駁回。(三)、第一、二審訴訟費用由被上訴人負擔。其事實上陳述，除與原
    判決記載相同部分，予以引用外，並補稱略以：(一)、航空貨運站對於貨物之接收
    、儲放、打盤、拆盤，及交付等均係依運送人（即承運貨物之民用航空運輸業）
    之委託及指示為之，故僅與運送人間有倉儲關係，如保管之貨物遺失，亦是對運
    送人負債務不履行之損害賠償責任。上訴人係經交通部核准成立之航空貨運站，
    為專供航空公司承運進出口貨物儲放之用，上訴人自無可能與被上訴人間成立倉
    儲保管契約。查系爭貨物即檀香油，屬進口復出口貨物，而在復運出口階段，係
    由偉傑國際通運公司（下稱偉傑公司）承攬運送後，再向澳門航空公司洽訂艙位
    ，經澳門航空公司同意運送，並繕製貨物託運申請書，由偉傑公司檢附澳門航空
    公司證明同意承運之託運申請書予上訴人，由台北關稅局關員將系爭貨物押運至
    上訴人之出口倉庫，上訴人係受澳門航空公司之委託，代其接收、保管、儲放其
    所承運之系爭貨物，性質上屬於澳門航空公司之倉庫，立於澳門航空公司之債務
    履行輔助人之地位，故被上訴人就系爭貨損依法應向偉傑公司依運送關係索賠，
    上訴人既非接受被上訴人之倉儲委託，自不對被上訴人負任何契約責任。本件倉
    儲使用費雖係由被上訴人給付，被上訴人亦不因之而取代澳門航空公司成為倉儲
    契約之當事人。(二)、依「航運站倉管規則」第四條前段規定：「航空運站對進倉
    存儲之貨物、除另有約定外，自貨物點收進倉時起至貨物點交出倉時止，負保管
    責任。」可知上訴人就系爭貨物之保管責任僅至桃園中正國際機場（下稱中正機
    場）交接區點予桃園航勤股份有限公司（下稱桃勤公司）人員為止，此時即應謂
    貨物已出倉，上訴人之保管責任已經終了。(三)、若上訴人應就系爭貨物遺失負責
    ，則依「航運站倉管規則」第八條規定：「航空運站對倉儲物毀損害賠償責任為
    每公斤不超過新台弊一千元為限，但如貨物之性質、價值申報記載於託運申請書
    者，就其記載價值範圍內，按實際損害額賠償。」此項責任限制並不因債務不履
    行或侵權行為之不同主張而異。經查被上訴人並末申報系爭貨物之性質及價值，
    此觀貨物申請書上貨物價值欄註記：「未申報」可證，如上訴人就系爭貨物應負
    損害賠償責任，則上訴人亦僅對被上訴人負每公斤一千元之賠償責任而已，被上
    訴人超出上開責任限制部分之請求，顯無理由。所用證據，除援用原審立證方法
    外，並補提出(一)、澳門航空之「託運申請書」。(二)、台北運站之「集散站貨物交
    接區」。(三)、航空貨物站倉儲貨物管理規則。(四)、系爭貨物進口復出口之整體作
    業流程。(五)、上訴人自動儲放區圖表各一件為證。
二、被上訴人聲明求為判決：(一)、上訴駁回。(二)、第二審訴訟費用由上訴人負擔。其
    事實上陳述，除與原判決記載相同部分，予以引用外，並補稱略以：(一)、被上訴
    人交付上開託運單予上訴人僅利於辨識系爭貨物之航班，俾便保管、打盤及出倉
    等作業程序，焉能為上訴人與澳門航空公司間，有倉儲契約之證明？故上訴人否
    認與被上訴人間有倉儲契約之存在，並抗辯與澳門航空公司間有倉儲契約之存在
    ，自應負舉證之責。上訴人復執其乃澳門航空公司保管系爭貨物之債務履行輔助
    人為辯，惟經查澳門航空公司人員表示，系爭貨物上機後，方為其保管責任之始
    ，此由其使用人桃勤公司人員陳名寧證述，桃勤公司對澳門航空公司之責任自收
    到澳門航空公司之出口貨調集單開始觀之至明。(二)、本件屬押運復出口之案例，
    其程序應依該規則第二十二條規定，即由「貨主」向航空貨運站提出出口之申請
    ，非運送人。進倉時應依第九條第二款規定：出口貨物之進倉，應由貨主交航空
    貨運站點收進倉；出倉時則依第十三條第一次規定：貨物經海關駐倉關員核對簽
    證後，放行點交貨主，足見倉儲契約乃存在於兩造間，上訴人援引第九條第一款
    之規定，為其與澳門航空公司間有倉儲契約之證明委不足取。上訴人所謂受澳門
    航空公司之指示，純屬確認配合其運送程序之前置作業是否完成之確認而已，與
    系爭貨物之保管無涉，澳門航空公司基於統籌運送作業所為指示，亦源自兩造間
    之倉儲契約自明。(三)、上訴人既已自認收受系爭貨物保管無誤，惟於打盤後竟以
    無密閉之櫃裝置系爭貨物，又不於櫃上加封；且打盤裝櫃後至封車外經歷經十小
    時左右，亦無派員檢視系爭貨物是否在櫃內。而澳門航空公司及上訴人之使用人
    桃勤公司均已證述，並未收到系爭貨物，且系爭貨物果進入交接區內，當無滅失
    之可能，則系爭貨物顯因上訴人疏於保管而滅失。故退而言之，如兩造無契約關
    係存在，亦依法追加依民法第一百八十四條第一項前段之規定，請求損害賠償。
    所用證據，除援用原審立證方法外，並補提出(一)、原進口主提單及分提單。(二)、
    復出口空運主提單與分提單。(三)、買賣契約。(四)、商業本票各乙件為證。
    理    由
一、本件被上訴人起訴主張：伊將系爭貨物一批價格為二百三十八萬六千八百一十三
    元，交予上訴人保管於上訴人之倉庫中，依約上訴人應於民國（下同）八十七年
    十一月十九日將系爭貨物運往中正機場交接區交付予澳門航空公司人員以便裝載
    運往澳門，惟上訴人運至中正機場交接區交付桃勤公司，再由桃勤公司運至存放
    區交予澳門航空公司人員之櫃內並無系爭貨物，即該貨物在上訴人保管中遺失，
    上訴人未盡保管責任，致給付不能，被上訴人因此受有損害等情，爰依民法第一
    百八十四條第一項前段及第二百二十六條規定，求為命上訴人給付二百三十八萬
    六千八百一十三元並加付法定遲延利息之判決。
    上訴人則以：伊雖受託保管系爭貨物，並負有將系爭貨物運往中正機場交接區交
    付桃勤公司人員，再由桃勤公司人員運至機下交付澳門航空公司人員之義務，惟
    伊已在海關人員監視下打盤櫃、封車，並揭去封車條，將櫃交付桃勤公司人員運
    往交接區之存放區內，伊保管系爭貨物並無過失云云，資為抗辯。
二、被上訴人主張伊將系爭貨物一批（即檀香油二桶，價值二佰三十八萬六千八百一
    十三元）交予上訴人保管於上訴人之倉庫中，依約上訴人應於八十七年十一月十
    九日將系爭貨物運往中正機場交接區交付予澳門航空公司人員以便裝載運往澳門
    ，惟上訴人運至中正機場交接區交付桃勤公司人員，再由桃勤公司人員運至存放
    區交予澳門航空公司人員時，發現上訴人所交付之櫃內並無系爭貨物，致伊因此
    受有損害之事實，業據其提出倉單、出口報單、紀錄表、契約書、桃勤公司書函
    及照片為證（見原審卷第七頁至第九頁、第五十九頁、第六十二頁、第八十三頁
    、第九十九頁），自堪信為真實。
三、經查，上訴人保管系爭貨物之責任，應至上訴人將系爭貨物委由桃勤公司人員轉
    運至機下為止，此由上訴人與桃勤公司間所訂之永儲股份有限公司進出口貨盤、
    櫃轉運及拆打服務合約第二項作業部分第（一）條約定：「甲方（指上訴人）運
    至交接區之出口貨盤、櫃（含散貨），由乙方（指桃勤公司）負責自甲方保稅卡
    車卸至貨運站之升降平台至乙方貨盤車後轉運機下。」觀之至明，足證上訴人係
    以桃勤公司為其使用人，而負責將系爭貨物運至機下。而裝機前澳門航空公司人
    員將出口貨物調集單交予桃勤公司人員後，桃勤公司人員始轉而受澳門航空公司
    委託將已運至暫存區之櫃運往機下裝載，亦據證人陳名寧在原審證述明確（見原
    審卷第八十一頁反面），然桃勤公司於八十八年十一月九日收到航空公司之出口
    貨物調集單時，即將系爭櫃拖往機下，惟澳門航空公司人員打開該櫃卻發現並無
    系爭貨物，此亦有紀錄表（見原審卷第九頁）及桃勤公司桃勤（87）地部字第一
    三五號函可證（見原審卷第八十三頁），並經證人陳名寧、才旺多杰、祝有華在
    原審證述屬實（見原審卷第八十頁至第八十二頁），且為上訴人所自認（見本院
    卷第一一０頁），再依證人張松彬證稱，海關人員在押運復出口之貨物打盤時雖
    會監視貨物有無裝入櫃內，但打盤時並非伊當班，封車時伊僅看到有四個盤櫃上
    卡車後加封條，伊看不到櫃內之貨物等語（見原審卷第四十三頁），而證人謝明
    峰亦證稱，盤櫃至交接區由海關人員揭去卡車之封條後，伊看到有四個盤櫃才蓋
    章等語（見原審卷第四十三頁反面、第四十四頁正面、第四十五頁正面），故澳
    門航空公司人員打開該櫃並未發現系爭貨物時，澳門航空公司之保管責任尚未開
    始，而依上訴人與桃勤公司間所訂之前開合約約定，上訴人係委託桃勤公司將系
    爭貨物運至機下為止，在桃勤公司將系爭貨物交付澳門航空公司之前，桃勤公司
    係上訴人之使用人，此項債務人即上訴人之使用人，關於債之履行有過失時，依
    民法第二百二十四條前段規定，上訴人應與自己之過失負同一之責任。是縱系爭
    貨物係在下了保稅卡車交付桃勤公司後始遺失，上訴人仍應負責。顯見上訴人所
    抗辯被上訴人存放於伊貨櫃之貨物，伊係依澳門航空公司之指示，並由駐庫海關
    關員至打盤現場監視打盤過程，確定貨物已進入航空盤櫃中，始由伊依每車次填
    寫載運單，由駐庫海關關員核發封條並監視封車，並於載運單加蓋職名章後，將
    封車資料裝入封袋交駕駛員帶至中正機場交接區駐庫海關關員，並由其監視剪開
    封條封帶，並核對盤櫃號碼無誤於載運單加蓋職章始行卸下盤櫃，伊並無何疏失
    云云，殊無足取。
四、上訴人另抗辯縱認伊應負賠償責任，惟依航運站倉儲貨物管理規則第八條之規定
    ，系爭貨物託運申請書上既未記載系爭貨物之價值，伊對被上訴人只負每公斤一
    千元之賠償責任而已，被上訴人超出上開責任限制部分之請求，顯屬無據云云，
    然查該規則第八條僅係規定航空貨運站對運送人就倉儲貨物之毀損滅失負賠償責
    任（見本院卷第五十五頁），而其所謂運送人，依同規則第三條第二款規定，係
    指承運貨物之民用航空運輸業。而本件上訴人並非該規則所指之航空站及運送人
    ，自無該規則限制責任規定之適用，足見上訴人所為之此部分抗辯，亦無足取。
五、從而，被上訴人依據民法第二百二十六條之規定，請求上訴人給付二百三十八萬
    六千八百一十三元，及自起訴狀繕本送達之翌日即八十八年四月二十四日起至清
    償日止，按年息百分之五計算之利息，自屬有據，應予准許。原審所為上訴人敗
    訴之判決，核無違誤，上訴論旨猶執前詞指摘原判決不當，求予廢棄改判，為無
    理由。
六、至兩造其餘之攻擊或防禦方法及未經援用證據，經本院斟酌後，認為均不足以影
    響本判決之結果，自無逐一詳予論駁之必要，併此敘明。
七、據上綸結，本件上訴為無理由，依民事訴訟法第四百四十九條第一項、第七十八
    條，判決如主文。
中    華    民    國    八十九    年        八      月        十五      日
                              臺灣高等法院民事第十三庭
                                  審判長法  官  林  鄉  誠
                                        法  官  謝  碧  莉
                                        法  官  劉  清  景
右正本係照原本作成。
如不服本判決，應於收受送達後二十日內向本院提出上訴書狀，其未表明上訴理由者
，應於提出上訴後二十日內向本院補提理由書狀（均須按他造當事人之人數附繕本）
上訴時應提出委任律師或具有律師資格之人之委任狀；委任有律師資格者，另應附具
律師及格證書及釋明委任人與受任人有民事訴訟法第四百六十六條之一第一項但書或
第二項（詳附註）所定關係之釋明文書影本。
中    華    民    國    八十九    年        八      月        十七      日
                                        書記官  高  澄  純
附註：
民事訴訟法第四百六十六條之一（第一項、第二項）：
對於第二審判決上訴，上訴人應委任律師為訴訟代理人。但上訴人或其法定代理人具
有律師資格者，不在此限。
上訴人之配偶、三親等內之血親、二親等內之姻親，或上訴人為法人、中央或地方機
關時，其所屬專任人員具有律師資格並經法院認為適當者，亦得為第三審訴訟代理人
。


司法院資訊處製作；財團法人民間司法改革基金會備份。
